臺灣高等法院刑事判決
110年度交上訴字第170號
上  訴  人  臺灣臺北地方檢察署檢察官
上  訴  人  
即  被  告  蔡岩璋  


選任辯護人  許諺賓律師
上列上訴人等因被告過失傷害案件，不服臺灣臺北地方法院110
年度審交訴字第12號，中華民國110年10月21日第一審判決（起
訴案號：臺灣臺北地方檢察署110年度偵字第2375號），提起上
訴，本院判決如下：
    主  文
原判決撤銷。
蔡岩璋汽車駕駛人，行經行人穿越道不依規定讓行人優先通行，
犯過失傷害致人重傷罪，處有期徒刑拾月。
    事  實
一、蔡岩璋擔任夜班保全工作，於民國109年7月4日凌晨5時許下班
    後，自臺北市內湖區之工作地點，騎乘車牌號碼000-0000號
    普通重型機車欲返回位在臺北市文山區之住處，同日凌晨5時
    51分許，蔡岩璋騎乘上開機車沿臺北市松山區撫遠街由北往南
    行駛，行經撫遠街與新東街20巷之交岔路口，本應注意汽車（
    包括機車，下同）行駛時，駕駛人應注意車前狀況，並隨時採
    取必要之安全措施，且應注意汽車行近行人穿越道，遇有行人穿
    越時，無論有無交通指揮人員指揮或號誌標示，均應暫停讓行
    人先行通過，而依當時天候晴、日間自然光線、柏油路面乾燥
    且無缺陷、無障礙物、視距良好等情況，並無不能注意之情事
    ，竟疏未注意車前之行人穿越道上往來之行人狀況，且未暫
    停讓行人先行通過，貿然騎乘上開機車通過前揭交岔路口，
    適行人林素玲沿行人穿越道由東向西穿越撫遠街，見蔡岩璋騎
    車前來已停止前進，仍遭蔡岩璋之機車撞擊倒地，林素玲因而
    受有頭部外傷併顱內出血及顱骨骨折、胸部鈍挫傷併右側肋
    骨骨折、腹部鈍挫傷併肝臟撕裂傷、左側顱骨缺損、水腦症
    、創傷後癲癇症併失語症之傷害，經治療後，仍因失語症而
    有語言理解及表達障礙，已達嚴重減損語能之重傷害程度。
二、案經林素玲訴由臺灣臺北地方檢察署檢察官偵查起訴。
    理  由
壹、證據能力之說明
一、按被告以外之人於審判外之言詞或書面陳述，除法律有規定
    者外，不得作為證據。又被告以外之人於審判外之陳述，雖
    不符合刑事訴訟法第159條之1至第159條之4之規定，但經當
    事人於審判程序同意作為證據，法院審酌該言詞陳述或書面
    陳述作成時之情況，認為適當者，亦得為證據；當事人、代
    理人或辯護人於法院調查證據時，知有同法第159條第1項不
    得為證據之情形，而未於言詞辯論終結前聲明異議者，視為
    有前項之同意。刑事訴訟法第159條第1項及第159條之5分別
    定有明文。本件檢察官、上訴人即被告蔡岩璋及辯護人，就
    本件卷內被告以外之人於審判外之陳述，於本院準備程序均
    表示證據能力沒有意見或稱同意有證據能力等語（見本院卷
    第45至47頁），且迄本院言詞辯論終結前未聲明異議，經本
    院審酌該等證據之作成情況，核無違法取證或其他瑕疵，認
    均適為本案認定事實之依據，依刑事訴訟法第159條之5規定
    ，均有證據能力。
二、又本件認定事實引用之卷內其餘非供述證據（詳後述），並
    無證據證明係公務員違背法定程序取得，依同法第158條之4
    規定反面解釋，均有證據能力。
貳、實體部分
一、認定事實所憑之證據及理由：
(一)上開事實，業據被告於原審及本院均坦承不諱（見原審審交
    訴卷第42、43、104、118、119、123頁，本院卷第44、75頁
    ），並有道路交通事故現場圖、補充資料表、道路交通事故
    調查報告表㈠、㈡、談話紀錄表、現場照片、酒精測定紀錄表
    、攝影蒐證檢視表（見他字13283號卷第71至95頁）、案發
    現場監視影像翻拍畫面及臺灣臺北地方檢察署檢察官勘驗筆
    錄在卷可稽（見偵卷第67頁至第69頁）。又告訴人林素玲因
    本件車禍而受有頭部外傷併顱內出血及顱骨骨折、胸部鈍挫
    傷併右側肋骨骨折、腹部鈍挫傷併肝臟撕裂傷、左側顱骨缺損
    、水腦症、創傷後癲癇症併失語症之傷害等情，有三軍總醫
    院附設民眾診療服務處（下稱三軍總醫院）109年8月16日、
    9月27日、10月8日、10月16日、110年4月27日診斷證明書各
    1份、三軍總醫院松山分院109年9月14日住院診斷證明書1份
    （見他字13283號卷第29至37頁，原審卷第109頁）、國立臺
    灣大學醫學院附設醫院（下稱臺大醫院）109年12月20日診
    斷證明書1份（見他字第512號卷第7頁）附卷可憑，被告上
    開於原審及本院之任意性自白與事實相符，堪以採信。
(二)按汽車行駛時，駕駛人應注意車前狀況，並隨時採取必要之
    安全措施；汽車行近行人穿越道，遇有行人穿越時，無論有
    無交通指揮人員指揮或號誌指示，均應暫停讓行人先行通過
    ，道路交通安全規則第94條第3項及第103條第2項分別定有
    明文。被告既為機車駕駛人，自應遵守上揭規定。又本件車
    禍發生當時天氣晴天，日間有自然光線，柏油路面乾燥，無
    缺陷、亦無障礙物，視距良好等節，有前開道路交通事故調
    查報告表㈠、現場及監視器畫面翻拍照片在卷可憑（見他字1
    3283號卷第80、91至94頁，偵卷第67至72頁），客觀上並無
    不能注意之情事，被告疏未注意前開規定，貿然騎乘上開機
    車通過臺北市松山區撫遠街與新東街20巷之交岔路口，適告
    訴人沿行人穿越道穿越上開撫遠街，遭被告騎乘之機車撞擊
    倒地，肇致本件車禍，並造成告訴人受有前揭傷害，被告駕
    車發生交通事故之行為，與告訴人所受之傷害間，顯具有相
    當因果關係，足見被告就本案車禍之發生應負擔過失責任甚
    明。
(三)按刑法第10條第4項所列重傷害，其第3款規定「毀敗或嚴重
    減損語能、味能或嗅能」，所稱「毀敗」，係指語能、味能
    或嗅能，因傷害之結果完全喪失其效用者而言；所稱「嚴重
    減損」，則指語能、味能或嗅能雖未達完全喪失其效用程度
    ，但已有嚴重減損之情形，是否嚴重減損並不以驗斷時之狀
    況如何為標準，如經過相當之診治，仍不能回復原狀而嚴重
    減損者，即不能謂非該款所定之重傷害（最高法院110年度
    台上字第182號判決意旨參照）。查告訴人因本件車禍，受
    有頭部外傷併顱內出血及顱骨骨折、胸部鈍挫傷併右側肋骨
    骨折、腹部鈍挫傷併肝臟撕裂傷、左側顱骨缺損、水腦症、
    創傷後癲癇症併失語症等傷害，業如前述，又告訴人所受傷
    害符合重大傷病之條件及其所患失語症自受傷迄今仍有機能
    之損傷等情，有三軍總醫院109年12月16日院三醫勤字第109
    0120877號函足佐（見偵卷第9頁），且檢察官於109年12月9
    日前往告訴人住處就訊，告訴人雖可透過手指方式指出在場
    之父親、女兒，然均無法陳述其等姓名，亦有檢察官勘驗筆
    錄在卷足憑（見他字第13283號卷第97頁）。復以告訴人經
    數次手術治療，仍因失語症而有語言理解及表達之問題，目
    前對於維持正常生活（例如自行下床、快走、讀寫及認知能
    力等）並無法自理，需專人24小時照護等情，有三軍總醫院
    111年1月4日診斷證明書在卷可憑，並參以告訴人於110年11
    月2日經鑑定屬中度身心障礙而領有中華民國身心障礙證明
    （障礙類別編碼第1類【b164.2】。即第1類神經系統構造及
    精神、心智功能。編碼：高階認知功能b164。障礙等級：極
    重度），有該身心障礙證明影本在卷可按（見本院卷第105
    頁），互核以觀，告訴人經過相當之手術、藥物及復健治療
    （見他字13283號卷第29至37頁所附三軍總醫院診斷證明書
    ），仍因失語症而有語言理解及表達障礙，足認告訴人因本
    件交通事故所受傷害，應已達嚴重減損語能之重傷害程度。
(四)綜上所述，本案事證明確，被告過失重傷害之犯行，堪以認
　  定，應依法論科。 　　 　　
二、論罪：
(一)按刑法總則之加重，係概括性之規定，所有罪名均一體適用
    ；刑法分則之加重，係就犯罪類型變更之個別犯罪行為予以
    加重，成為另一獨立之罪名。道路交通管理處罰條例第86條
    第1項關於汽車駕駛人，行經行人穿越道不依規定讓行人優
    先通行，因而致人受傷或死亡，依法應負刑事責任者，加重
    其刑至二分之一之規定，係就刑法第276條第1、2項，同法
    第284條第1、2項各罪犯罪類型變更之個別犯罪行為予以加
    重，而成另一獨立之罪名，自屬刑法分則加重之性質（最高
    法院105年度台上字第1388號判決要旨參照），故違反道路
    交通管理處罰條例第86條第1項規定，因而致人死亡，依法
    應負刑事責任者，加重其刑至二分之一規定，為刑法分則之
    加重。本件被告騎乘機車行經行人穿越道，遇有告訴人穿越
    ，而未暫停讓告訴人先行通過，即被告汽車駕駛人行經行人
    穿越道不依規定讓行人優先通行，因而過失致人受重傷，依
    法應負刑事責任。是核被告所為，係犯道路交通管理處罰條
    例第86條第1項、刑法第284條後段之汽車駕駛人行經行人穿
    越道不依規定讓行人優先通行之過失傷害致重傷罪，並應依
    上開道路交通管理處罰條例第86條第1項之規定加重其刑。
(二)本案事故發生後，經路人報案，報案人或勤指中心轉來資料
    未報明肇事人姓名，處理人員前往告訴人就醫之醫院處理時
    ，被告在場，並當場承認為肇事人等節，有道路交通事故談
    話紀錄表、道路交通事故肇事人自首情形紀錄表在卷可憑（
    見偵卷第54、61頁），是被告符合自首之要件，爰依刑法第
    62條前段之規定，減輕其刑，並依刑法第71條第1項之規定
    先加後減之。
三、撤銷原判決之理由：
    原審認被告所犯過失致重傷害犯行罪證明確，予以論罪科刑
    ，固非無見。惟按刑事審判之量刑，在於實現分配正義，故
    法院對有罪被告科刑，應符合罪刑相當原則，始罰當其罪，
    以契合人民法律感情，此所以刑法第57條明定科刑時應審酌
    之一切情狀，尤應注意該條所列各款事項，以為科刑輕重之
    標準。故而，刑事被告量刑，為求個案判刑之妥當性，法官
    裁量權行使，尚非得以任意或自由為之，仍應受一般法律原
    則之拘束，即必須符合所適用法律授權之目的，並受法律秩
    序之理念，法律感情及慣例等所規範，倘有故意失出，尤其
    是違反比例原則、平等原則時，自係濫用裁量權而為違法（
    最高法院97年度台上字第5452號判決同此意旨）。經核，本
    件被告騎乘機車在行人穿越道上撞擊行人之行為，造成告訴
    人受有上開傷害併失語症，經手術、藥物及復健治療，仍因
    失語症而有語言理解及表達之障礙，目前無法自理生活，需
    專人24小時照護等情，已如前述，犯行不可謂之輕微，且被
    告犯罪後，至今未與告訴人達成和解，亦未賠償告訴人，導
    致告訴人身心受創，原審未慮及此，僅量處被告有期徒刑六
    月，尚屬過輕，有違罪刑相當原則。被告上訴意旨請求輕判
    ，並無理由；檢察官上訴意旨指摘原判決量刑過輕，為有理
    由。而原判決既有上開可議之處，自應由本院將原判決予以
    撤銷改判。
四、科刑：
　　爰審酌被告明知駕駛車輛參與道路交通，應確實遵守交通規
    則，以維護自身及用路人安全，騎乘機車行經行人穿越道，更應謹慎注意車前之行人穿越道上往來之行人狀況，竟疏未注意告訴人正步行穿越行人穿越道，貿然騎乘機車撞擊告訴人，導致告訴人受有上開重傷害之過失程度，及告訴人因上開傷害併失語症，經手術、藥物及復健治療，仍有語言理解及表達之障礙，目前無法自理生活，需專人24小時照護，業如前述，足認告訴人所受之傷害程度可稱嚴重，並衡酌被告犯後坦承犯行，雖表達願與告訴人和解，惟經數次調解迄未能與告訴人達成和解，僅以自己經濟能力不佳，亦要扶養母親為由，而未賠償告訴人所受任何損害，難認被告於案發後有何積極彌補其犯行造成告訴人受有重傷害之結果；暨被告於原審、本院自陳國中畢業之智識程度，自小患有癲癇症（見本院卷第93頁之臺北醫學大學診斷證明書），現從事保全工作，為家中收入來源，並與母親及胞兄同住之生活經濟狀況（見原審卷125頁，本院卷第80頁及第95頁之109年度綜合所得稅各類所得資料清單）等一切情狀，量處如主文第二項所示之刑。　　
據上論斷，應依刑事訴訟法第369條第1項前段、第364條、第299
條第1項前段，判決如主文。
本案經檢察官蕭方舟到庭執行職務。
中　　華　　民　　國　　111 　年　　1 　　月　　27　　日
                  刑事第二庭    審判長法　官  遲中慧
                                      法　官  李世華
                                      法　官  楊志雄
以上正本證明與原本無異。 
如不服本判決，應於收受送達後20日內向本院提出上訴書狀，其
未敘述上訴之理由者並得於提起上訴後20日內向本院補提理由書
（均須按他造當事人之人數附繕本）「切勿逕送上級法院」。
                                      書記官  林昱廷
中　　華　　民　　國　　111 　年　　1 　　月　　27　　日
附錄：本案論罪科刑法條全文
中華民國刑法第284條
因過失傷害人者，處1年以下有期徒刑、拘役或10萬元以下罰金
；致重傷者，處3年以下有期徒刑、拘役或30萬元以下罰金。
道路交通管理處罰條例第86條第1項
汽車駕駛人，無駕駛執照駕車、酒醉駕車、吸食毒品或迷幻藥駕
車、行駛人行道或行經行人穿越道不依規定讓行人優先通行，因
而致人受傷或死亡，依法應負刑事責任者，加重其刑至二分之一
。